【裁判字號】    95,交訴,152
【裁判日期】    951201
【裁判案由】    業務過失致死
【裁判全文】
臺灣高雄地方法院刑事判決             95年度交訴字第152號
公  訴  人  臺灣高雄地方法院檢察署檢察官
被      告  丙○○
上列被告因業務過失致死案件，經檢察官提起公訴（95年度偵字
第15027 號），因被告就被訴事實為有罪之陳述，並聽取當事人
之意見後，本院合議庭裁定改依簡式審判程序由受命法官獨任進
行審判程序，並判決如下：
    主  文
丙○○犯業務過失致人於死罪，處有期徒刑陸月，如易科罰金，
以銀元參佰元即新台幣玖佰元折算壹日。
    事  實
一、丙○○係以販售蔬菜為業，平時騎乘機車購貨並載運至市場
    販賣，係以駕駛機車為其附隨業務而為從事駕駛業務之人。
    詎未考領適當駕駛執照，而於民國95年1 月2 日上午6 時15
    分許，騎乘車號YMB-805 號重型機車，沿高雄縣大寮鄉○○
    ○路由南往北方向行駛至該路868 巷口處時，該處依其行駛
    方向係設有閃光黃燈之路段，本應注意車輛行經閃光黃燈交
    岔路口應減速慢行，注意安全，小心通過，並應注意車前狀
    況，隨時採取必要之安全措施，以避免危險之發生，且依當
    時光線雖係晨或暮光，然天候為晴、道路為無缺陷、無障礙
    之乾燥柏油道路、視距良好等情狀，客觀上並無不能注意之
    情事，竟疏未注意，貿然前行，適有李玉亨於同一時、地，
    騎乘腳踏車自上開鳳林二路868 巷口轉出欲沿鳳林二路向北
    行駛，丙○○見狀閃煞不及，而在鳳林二路870 號住宅前，
    自後追撞李玉亨所騎腳踏車車尾，造成李玉亨人車倒地，因
    顱內出血、頭部外傷等傷害經送醫後不治死亡。丙○○並於
    肇事後，留在事故現場，於有權偵查犯罪之警察機關，僅知
    悉犯罪事實，但不知悉犯罪人前，主動向處理本件道路交通
    事故之警員坦承肇事，並接受本院裁判。
二、案經李玉亨之子甲○○訴由臺灣高雄地方法院檢察署檢察官
    偵查起訴。
    理  由
一、本件被告丙○○所犯係死刑、無期徒刑、最輕本刑為3 年以
    上有期徒刑以外之罪，其於準備程序中就被訴事實為有罪之
    陳述，經法官告知簡式審判程序之旨，並聽取公訴人及被告
    之意見後，經本院合議庭裁定由受命法官獨任進行簡式審判
    程序，合先敘明。
二、訊據被告對其騎乘車號YMB-805 號重型機車，以車速50-60
    公里，沿高雄縣大寮鄉○○○路由南往北方向，行至設有閃
    光黃燈之肇事路口時，忽有一部腳踏車從右側巷子衝出，伊
    雖緊急煞車，但仍閃避不及而自後追撞該腳踏車，肇致被害
    人李玉亨傷重不治等情於偵查中及本院審理時坦認不諱，並
    有道路交通事故現場圖、道路交通事故調查報告表（一）、
    （二）、交通事故談話紀錄表各1 紙、診斷證明書3 紙、事
    故現場照片16幀附卷可稽。而被害人因本件車禍死亡之事實
    ，復經臺灣高雄地方法院檢察署檢察官督同法醫相驗屬實，
    製有相驗屍體證明書暨法醫驗斷書各1 份在卷可按，足認被
    告上開自白核與事實相符，堪可採信。
三、按汽車行駛至交岔路口，其行進、轉彎，應遵守燈光號誌或
    交通警察之指示，若遇閃光黃燈表示「警告」，車輛應減速
    接近，注意安全，小心通過；若遇閃光紅燈則表示「停車再
    開」，車輛應減速接近，先停止於交岔路口前，讓幹道車優
    先通行後認為安全時，方得續行。又汽車行駛時，駕駛人應
    注意車前狀況及兩車併行之間隔，並隨時採取必要之安全措
    施，道路交通安全規則第94條第3 項、第102 條及道路交通
    標誌標線號誌設置規則第211 條第1 項第1 款、第2 款分別
    有明文規定。而前開肇事地點為三岔路口，並有閃光號誌，
    被告行駛方向為閃光黃燈等情，為被告所自承，已如前述，
    並有卷附道路交通事故現場圖、道路交通事故調查報告表（
    一）可考。是被告於上揭時、地騎車本應注意前開規定，且
    肇事當時光線雖係晨或暮光，然天候為晴、道路為無缺陷、
    無障礙之乾燥柏油道路、視距良好等情狀，客觀上並無不能
    注意之情事，同為上揭道路交通事故調查報告表（一）記載
    明確，竟疏於注意路口安全及車前狀況，率爾以時速50、60
    公里之車速通過前開路口，而自後撞及甫自前揭巷口轉出之
    被害人腳踏車，致被害人受有顱內出血、頭部外傷等傷害，
    經送醫後不治死亡，被告具有過失，應堪認定。又被害人因
    本件道路交通事故傷重不治死亡，已如上述，堪認被告之過
    失行為與被害人死亡結果之間，具有相當因果關係。是本案
    事證明確，被告之犯行洵堪認定，應依法論科。
四、按行為後法律有變更者，適用行為時之法律，但行為後之法
    律有利於行為人者，適用最有利於行為人之法律，係為現行
    刑法第2 條第1 項所明定。此條規定乃與刑法第1 條罪刑法
    定主義契合，係規範行為後法律變更所生新舊法律比較適用
    之準據法，並無新舊法比較之問題，應一律適用裁判時之現
    行刑法第2 條規定以決定適用之刑罰法律，先予辨明。又本
    次刑法修正之比較新舊法，應就罪刑有關之共犯、未遂犯、
    想像競合犯、牽連犯、連續犯、結合犯，以及累犯加重、自
    首減輕暨其他法定加減原因（如身分加減）與加減例等一切
    情形，綜其全部罪刑之結果而為比較；且易科罰金之折算標
    準，新法施行後，亦應依新法第2條 第1 項之規定，適用最
    有利於行為人之法律，最高法院95年度第8 次刑庭會議決議
    可資參照。茲比較如下：
（一）被告所犯刑法第276 條第2 項之條文次序與文字，均未更
      動，該條關於罰金刑之最高度，依罰金罰鍰提高標準條例
      第1 條之規定，就其原定罰金數額3,000 元，提高為10倍
      （即銀元30,000元），並依現行法規所定貨幣單位折算新
      臺幣條例第2 條，以新臺幣3 倍折算之，等同於新臺幣
      90,000元，雖刑法施行法第1 條之1 （該條係95年6 月14
      日新增公布）第1 項之規定，將刑法第284 條第1 項前段
      所處罰金刑之貨幣單位變更為新臺幣，惟依刑法施行法第
      1 條之1 第2 項規定，就刑法第276 條第2 項所定罰金數
      額提高為30倍（即最高均可處新臺幣90,000元），以致刑
      法施行法第1 條之1 將刑法分則編所定罰金之貨幣單位更
      改為新臺幣後，刑法第276 條第2 項所規定罰金刑之最高
      度，仍屬相同。然就罰金刑之最低度，因修正前之刑法第
      33條第5 款係規定：「罰金：1 元以上」（即新臺幣3元
      以上），而修正後之刑法第33條第5 款則規定：「新臺幣
      1 千元以上，以百元計算之」，修正後刑法第33條第5款
      ，既已將刑法第276 條第2 項規定之罰金刑最低度即銀元
      1 元以上，提高至新臺幣1 千元以上，則修正前之刑法規
      定，自對被告較為有利。
（二）修正後刑法第62條就自首之要件即「對於未發覺之罪自首
      而受裁判」，並未修正，惟對於自首之效果，由「減輕其
      刑」修正為「得減輕其刑」，故本案被告於修正刑法施行
      前自首，依行為時法，必減其刑，若依裁判時法，仍得不
      減輕其刑，故就刑法修正前後關於自首規定之比較而言，
      修正前之刑法規定，顯較有利於行為人。
（三）修正後之刑法第41條就易科罰金之要件「犯最重本刑為5
      年以上有期徒刑以下之罪」及「而受6 個月以上徒刑之罪
      」部分，雖未變更，但就易科罰金之標準，由修正前之刑
      法第41條第1 項及罰金罰鍰提高標準條例第2 條之「100
      元以上300 元以下折算1 日」（即新臺幣300 元以上900
      元以下折算1 日），提高為「新臺幣1 千元、2 千元或3
      千元折算1 日」，刑法修正後之易科罰金標準，顯較不利
      於被告。
（四）綜合比較結果，本院認修正前之規定，較有利於被告，故
      依修正後刑法第2 條第1 項前段之規定，本件應適用修正
      前刑法。
五、按刑法上所謂業務，係指個人基於其社會地位繼續反覆所執
    行之事務，包括主要業務及其附隨之準備工作與輔助事務在
    內。此項附隨之事務，並非漫無限制，必須與其主要業務有
    直接、密切之關係者，始可包含在業務概念中，而認其屬業
    務之範圍。又汽車駕駛人之駕駛工作，乃隨時可致他人身體
    生命於危險之行為，並係具有將該行為繼續，反覆行使之地
    位之人，因此應有經常注意俾免他人於危險之特別注意義務
    。如行為人所駕駛之客貨兩用車，係以之為販賣錄音帶所用
    ，其本人並以販賣錄音帶為業，故其駕駛該車本屬其社會活
    動之一，在社會上有其特殊之屬性（地位），其本於此項屬
    性（地位）而駕車，自屬基於社會生活上之地位而反覆執行
    事務，因之，在此地位之駕車，不問其目的為何，均應認其
    係業務之範圍，最高法院89年台上字第8075號、75年台上字
    第1685號分別著有判例可資參照。查被告係從事蔬菜販賣之
    工作，平時駕駛機車批購貨物並載運至市場販賣乙情，業據
    被告供承在卷（見偵卷第4 頁），其駕駛本件機車載運蔬菜
    與其主要從事販賣蔬菜之事務有直接、密切之關聯，則被告
    經常駕駛該車之行為顯係基於其社會地位繼續反覆所執行販
    賣蔬菜工作之輔助性事務，自屬刑法上所謂之業務行為無訛
    。是核被告所為，係犯修正前刑法第276 條第2 項業務過失
    致人於死罪。第按汽車駕駛人，無駕駛執照駕車，因而致人
    受傷或死亡，依法應負刑事責任者，加重其刑至二分之一，
    道路交通管理處罰條例第86條第1 項定有明文。本件被告於
    車禍當時並未考領適當駕車，有交通部公路總局高雄區監理
    所屏東監理站95年9 月28日高監屏字第0950038506號函1 紙
    在卷可參，且為被告供明在卷（見本院卷第84頁），自屬無
    照駕駛無訛。是被告於本件事故時無駕駛執照而駕駛，因而
    肇事致被害人死亡，就其所犯上開業務過失致人於死之犯行
    ，應依道路交通管理處罰條例第86條第1 項規定，加重其刑
    。又被告於肇事後，於犯罪未發覺前，主動向至現場處理車
    禍員警坦承肇事，並接受裁判等情，有高雄縣政府警察局林
    園分局交通事故肇事人自首情形紀錄表1 紙附卷可憑，應認
    符合自首之要件，依修正前刑法第62條前段減輕其刑，並與
    前開加重事由，依刑法第71條第1 項規定，先加後減之。爰
    審酌被告騎車行經閃黃燈號誌路口未注意應減速慢行並車前
    狀況，因而發生車禍致被害人受有顱內出血、頭部外傷等傷
    害，經送醫後不治死亡，又對於被害人家屬甲○○等人所提
    出新台幣（下同）4,121,727 元連帶損害賠償之請求，因被
    告陳明僅能負擔30萬元之賠償金額而未能達成民事和解，以
    及被告犯後尚能坦認犯行，表示悔意，前未任何犯罪科刑之
    紀錄，有臺灣高等法院高雄分院被告前案紀錄表1 紙在卷可
    考，堪認素行良好等一切情狀，量處如主文所示之刑，並諭
    知易科罰金之折算標準，以資懲儆。
六、據上論斷，應依刑事訴訟法第273 條之1 第1 項、第299 條
    第1 項前段，道路交通管理處罰條例第86條第1 項，刑法第
    2 條第1 項前段，修正前刑法第276 條第2 項、第62條前段
    、第41條第1 項前段，罰金罰鍰提高標準條例第1 條前段，
    修正前罰金罰緩提高標準條例第2 條，判決如主文。
本案經檢察官乙○○到庭執行職務。
中    華    民    國    95    年    12    月    1     日
                      交通法庭  法  官  蔣志宗
以上正本證明與原本無異。
如不服本判決，應於判決送達後10日內，向本院提出上訴狀。
中    華    民    國    95    年    12    月    1     日
                                書記官  洪育祺
附錄本件論罪科刑之法條：
中華民國刑法第276條
因過失致人於死者，處2  以下有期徒刑、拘役或2 千元以下罰金
。
從事業務之人，因業務上之過失犯前項之罪者，處5 年以下有
期徒刑或拘役，得併科3 千元以下罰金。


司法院資訊處製作；財團法人民間司法改革基金會備份。
